臺灣高等法院刑事判決
109年度上訴字第3913號
上  訴  人  
即  被  告  劉志玫




選任辯護人  劉鑫成法扶律師    
上列上訴人即被告因詐欺等案件，不服臺灣士林地方法院109年
度金訴字第138號，中華民國109年8月28日第一審判決（起訴案
號：臺灣士林地方檢察署109年度偵字第8994號），提起上訴，
本院判決如下：
    主  文
原判決撤銷。
丙○○犯三人以上共同冒用政府機關及公務員名義詐欺取財罪，處
有期徒刑壹年肆月。扣案之行動電話壹支（IMEI碼：0000000000
00000號）及「法院公證帳戶申請書臺灣臺北地方法院法院公證
款收據」上偽造之「法務部行政執行署台北凍結管制命令執行官
印」印文壹枚均沒收。未扣案之犯罪所得新臺幣貳萬元沒收，於
全部或一部不能沒收或不宜執行沒收時，追徵其價額。
    事  實
一、丙○○基於參與犯罪組織之犯意，於民國109年4月間，透過其
    擺攤時所遇真實姓名年籍不詳之男姓客人介紹（丙○○稱其為
    「大哥」），加入「大哥」、真實姓名年籍不詳之女子（下
    稱B女）、真實姓名年籍不詳之男性（非「大哥」，下稱A男
    ）所屬三人以上組成、以實施詐術為手段，具有持續性、牟
    利性、結構性之詐騙集團（下稱本案詐欺集團），擔任向被
    害人收取款項之工作。丙○○即與本案詐欺集團成員，共同意
    圖為自己不法所有，基於三人以上共同冒用政府機關及公務
    員名義詐欺取財、行使偽造公文書與掩飾、隱匿特定犯罪所
    得之來源及去向之洗錢犯意聯絡，先由本案詐欺集團某成員
    於109年4月30日上午，冒用「電信局」人員名義，向乙○○佯
    稱其積欠手機電話新臺幣（下同）4萬元，並接續以「165勤
    務中心」警員「林忠信」及主任檢察官「張介欽」等人名義
    ，要求乙○○須將帳戶內之款項領出，並交付予執行官「陳曉
    惠」，致乙○○陷於錯誤，先至銀行提領60萬元，再依詐欺集
    團成員之指示，於同日下午1時33分許，在臺北市○○區○○○路
    ○段00巷0弄當面交付60萬元予丙○○。期間丙○○則以「大哥」
    所交付用以與本案詐欺集團成員聯繫之手機（IMEI碼：0000
    00000000000號，型號：IPHONE，顏色：黑色，下稱本案手
    機），接受A男之指示，先至臺北市○○區○○○路○段00000號之
    統一超商收取冒用「法院公證官陳東明」、「收款執行官陳
    曉惠」及「特偵組主任張介欽」之名義、蓋有偽造「法務部
    行政執行署台北凍結管制命令」印文之偽造「法院公證帳戶
    申請書臺灣臺北地方法院法院公證款收據」之傳真文件（下
    稱本案公文書）後，即赴上址向乙○○稱其為「主任」所派來
    ，而收取上開款項，並交付系爭文書予乙○○收執而行使之，
    足以生損害於乙○○及司法機關公文書之憑信性。丙○○得款後
    ，旋即搭車前往新北市三重區正義北路「麥當勞」，交付予
    B女，以此方式掩飾本案詐欺集團犯罪所得之來源及去向，
    並獲得2萬元之報酬，嗣因乙○○察覺有異而報警，經警調閱
    現場及路口監視器錄影影像，於109年5月20日晚上8時10分
    許將丙○○拘提到案，循線查獲上情。
二、案經乙○○訴由臺北市政府警察局南港分局報告臺灣士林地方
    檢察署檢察官偵查起訴。
    理  由
壹、程序方面
一、按訊問證人之筆錄，以在檢察官或法官面前作成，並經踐行
    刑事訴訟法所定訊問證人之程序者為限，始得採為證據，組
    織犯罪防制條例第12條第1項中段定有明文，此為刑事訴訟
    證據能力之特別規定，且較92年2月6日修正公布，同年9月1
    日施行之刑事訴訟法證據章有關傳聞法則之規定更為嚴謹，
    自應優先適用。依上開規定，證人於警詢時之陳述，於違反
    組織犯罪防制條例案件，即不具證據能力，不得採為判決基
    礎（最高法院104年度台上字第203號判決意旨參照）。從而
    ，證人即告訴人乙○○、證人即計程車司機吳信賢於警詢所為
    證述，於被告涉犯違反組織犯罪防制條例部分，無刑事訴訟
    法第159條之2、第159條之3等規定之適用，不具證據能力，
    而不得採為判決基礎。
二、按被告以外之人於審判外之言詞或書面陳述，除法律有規定
    者外，不得作為證據。被告以外之人於審判外之陳述，雖不
    符刑事訴訟法第159條之1至第159條之4之規定，而經當事人
    於審判程序同意作為證據，法院審酌該言詞陳述或書面陳述
    作成時之情況，認為適當者，亦得為證據，刑事訴訟法第15
    9條第1項、第159條之5第1項分別定有明文。查本件判決就
    所引證據屬傳聞證據部分，檢察官及被告之選任辯護人就上
    開傳聞證據，於本院審理程序中，均同意具證據能力（本院
    卷第299至302頁），而本院審酌該等傳聞證據作成時之情況
    ，並無違法取證及證明力過低之瑕疵，亦認以之作為證據為
    適當，依前揭規定說明，自得為證據。
三、本件其餘非供述證據，被告及其辯護人並未於本院言詞辯論
    終結前表示無證據能力，復查其取得過程亦無何明顯瑕疵，
    而認均具證據能力。
貳、實體方面
一、被告經合法傳喚，無正當理由不到庭陳述，惟上開事實迭據
    其於警詢、偵查、原審準備程序及審理時均坦認在卷（臺灣
    士林地方檢察署109年度偵字第8994號卷〈下稱偵8994號卷〉
    第11至21、107至111頁、原審卷第77至81、86至91頁），核
    與證人乙○○於警詢、偵查之證述、證人即司機吳信賢於警詢
    時之證述大致相符（偵8994號卷第27至28、73至75、165至1
    71頁、191至192、213至217頁），並有被告交付告訴人之本
    案公文書、現場及路口監視器錄影畫面翻拍照片、臺北市政
    府警察局南港分局109年5月20日搜索扣押筆錄、扣押物品目
    錄表、告訴人之台新國際商業銀行活期儲蓄存款存簿及交易
    明細在卷可參（偵8994號卷第37至41、45至55、71、155、1
    97頁），復有本案手機扣案可佐，足認被告前開出於任意性
    之自白與事實相符，從而，本案事證明確，被告前開之犯行
    堪以認定，應予依法論科。
二、論罪科刑
　㈠按組織犯罪防制條例所稱之犯罪組織，係指3人以上，以實施
    強暴、脅迫、詐欺、恐嚇為手段或最重本刑逾5年有期徒刑
    之罪，所組成具有持續性或牟利性之有結構性組織；而所稱
    有結構性組織，係指非為立即實施犯罪而隨意組成，不以具
    有名稱、規約、儀式、固定處所、成員持續參與或分工明確
    為必要，同條例第2條定有明文。被告經「大哥」招攬而加
    入本案詐欺集團並負責取款工作，嗣由該集團其他成員以事
    實欄所示方式詐騙告訴人，並由A男指示被告列印本案文書
    、於上開時間地點向告訴人取款、交付本案文書予告訴人、
    將所得款項交付予B女，可知該集團在招攬成員、詐騙、取
    款等節均由不同成員負責，組織縝密，分工精細，顯非為立
    即實施犯罪而隨意組成者，為有結構性之組織，且以被告參
    與之時間、遂行詐欺犯行之獲利情形觀之，亦堪認該詐騙集
    團係以實施詐術為手段，具有持續性、牟利性之結構性組織
    ，應屬犯罪組織無疑。
　㈡次按洗錢防制法業於105年12月28日修正公布，並於106年6月
    28日生效施行（下稱新法）。修正前該法（下稱舊法）將洗
    錢行為區分為將自己犯罪所得加以漂白之「為自己洗錢」及
    明知是非法資金，卻仍為犯罪行為人漂白黑錢之「為他人洗
    錢」兩種犯罪態樣，且依其不同之犯罪態樣，分別規定不同
    之法定刑度。惟洗錢犯罪本質在於影響合法資本市場並阻撓
    偵查，不因為自己或為他人洗錢而有差異，且洗錢之行為包
    含處置（即將犯罪所得直接予以處理）、多層化（即為使偵
    查機關難以追查金流狀況，以迂迴層轉、化整為零之多層化
    包裝方式，掩飾或隱匿特定犯罪所得）及整合（即收受、持
    有或使用他人犯罪所得，使該犯罪所得披上合法之外衣，回
    歸正常金融體系）等各階段行為，其模式不祇一端，上開為
    自己或為他人洗錢之二分法，不僅無助於洗錢之追訴，且徒
    增實務事實認定及論罪科刑之困擾。故而為澈底打擊洗錢犯
    罪，新法乃依照國際防制洗錢金融行動工作組織（Financia
    l Action Task Force，下稱FATF）40項建議之第3項建議，
    並參採聯合國禁止非法販運麻醉藥品和精神藥物公約及聯合
    國打擊跨國有組織犯罪公約之洗錢行為定義，將洗錢行為之
    處置、多層化及整合等各階段，全部納為洗錢行為，而於新
    法第2條規定：「本法所稱洗錢，指下列行為：一、意圖掩
    飾或隱匿特定犯罪所得來源，或使他人逃避刑事追訴，而移
    轉或變更特定犯罪所得。二、掩飾或隱匿特定犯罪所得之本
    質、來源、去向、所在、所有權、處分權或其他權益者。三
    、收受、持有或使用他人之特定犯罪所得。」以求與國際規
    範接軌。又因舊法第3條所規範洗錢犯罪之前置犯罪門檻，
    除該條所列舉特定嚴重危害社會治安及經濟秩序之犯罪暨部
    分犯罪如刑法業務侵占等罪犯罪所得金額須在5百萬元以上
    者外，限定於法定最輕本刑為5年以上有期徒刑以上刑之「
    重大犯罪」，是洗錢行為必須以犯上述之罪所得財物或財產
    上利益為犯罪客體，始成立洗錢罪，過度限縮洗錢犯罪成立
    之可能，亦模糊前置犯罪僅在對於不法金流進行不法原因之
    聯結而已，造成洗錢犯罪成立門檻過高，洗錢犯罪難以追訴
    。故新法參考FATF建議，就其中採取門檻式規範者，明定為
    最輕本刑為六個月以上有期徒刑之罪，並將「重大犯罪」之
    用語，修正為「特定犯罪」；另增列未為最輕本刑為六個月
    以上有期徒刑之罪所涵括之違反商標法等罪，且刪除有關犯
    罪所得金額須在5百萬元以上者，始得列入前置犯罪之限制
    規定，以提高洗錢犯罪追訴之可能性。從而新法第14條第1
    項所規範之一般洗錢罪，必須有第3條規定之前置特定犯罪
    作為聯結，始能成立。倘能證明人頭帳戶內之資金係前置之
    特定犯罪所得，即應逕以一般洗錢罪論處，自無適用特殊洗
    錢罪之餘地。例如詐欺集團向被害人施用詐術後，為隱匿其
    詐欺所得財物之去向，而令被害人將其款項轉入該集團所持
    有、使用之人頭帳戶，並由該集團所屬之車手前往提領詐欺
    所得款項得逞，檢察官如能證明該帳戶內之資金係本案詐欺
    之特定犯罪所得，即已該當於新法第14條第1項之一般洗錢
    罪。另過去實務認為，行為人對犯特定犯罪所得之財物或利
    益作直接使用或消費之處分行為，或僅將自己犯罪所得財物
    交予其他共同正犯，祇屬犯罪後處分贓物之行為，非本條例
    所規範之洗錢行為，惟依新法規定，倘行為人意圖掩飾或隱
    匿特定犯罪所得來源，而將特定犯罪所得直接消費處分，甚
    或交予其他共同正犯，而由共同正犯以虛假交易外觀掩飾不
    法金流移動，即難認單純犯罪後處分贓物之行為，應仍構成
    新法第2條第1或2款之洗錢行為（最高法院108年度台上字第
    1744號判決意旨參照）。被告辯護人雖以：被告自本案詐欺
    集團中1人指示之帳戶內領取款項，犯罪手段及金流透明易
    查，在形式上無法合法化其所得來源，無從掩蓋或隱匿來源
    ，被告取錢再交予本案詐欺集團成員之行為尚不構成洗錢防
    制法第2條第2項之洗錢行為云云，為被告置辯，經查被告所
    參與之上開犯行，構成刑法第339條之4第1項第2款加重詐欺
    罪，為最輕本刑6月以上有期徒刑以上之罪，屬洗錢防制法
    第3條第1款所稱特定犯罪，而被告係依真實姓名年籍不詳之
    A男指示，向告訴人收取款項，並將款項交付予真實姓名年
    籍不詳之B女，其等以此輾轉、迂迴之方式交款，係為製造
    犯罪所得金流斷點，使犯罪偵查者難以查獲該犯罪所得實質
    流向，達到隱匿犯罪所得之效果，自合於洗錢防制法第2條
    第2款「掩飾或隱匿特定犯罪所得之本質、來源、去向、所
    在、所有權、處分權或其他權益者」之洗錢行為，被告選任
    辯護人此部分辯解，尚非有據，自不足取。
　㈢又刑法第218條第1項所稱之公印，係指由政府依印信條例第6
    條相關規定製發之印信，用以表示公署或公務員之資格，即
    俗稱之大印及小官章而言。刑法所稱公印文，乃指由公印或
    印顆所表現之印影。至刑法上所指之公文書，則指公務員職
    務上製作之文書，與其上有無使用公印無涉，若由形式上觀
    察，文書之製作人為公務員，且文書之內容係就公務員職務
    上之事項所製作，即令該偽造之公文書上所載製作名義機關
    不存在，或所表現之印影並非公印，而為普通印章，然社會
    上一般人既無法辨識而仍有誤信為真正之危險，仍難謂非公
    文書（最高法院著有102年度台上字第3627號判決意旨參照
    ）。查本案公文書載有「臺灣臺北地方法院」字樣，並蓋有
    「法務部行政執行署台北凍結管制命令執行官印」印文，該
    印文與「法務部行政執行署」印信不符，現實上亦無該印文
    所載之公務員職銜，而非屬由政府依印信條例規定所製發用
    以表示公署資格之公印文，然該文件係冒用臺灣臺北地方法
    院及法務部行政執行署名義所製作，形式上足以使人誤信該
    等文書係由公務員職務上所製作之文書，揆諸前揭說明，自
    仍應屬於刑法第211條所定之公文書。
　㈣本案被告經「大哥」招攬加入本案詐欺集團，嗣由本案詐欺
    集團成員先後冒用電信局人員、165勤務中心警員「林忠信
    」、主任檢察官「張介欽」等名義撥打電話向告訴人行騙，
    被告再依A男指示，向告訴人自稱為「主任」所派來之專員
    ，並向告訴人收取款項及交付偽造之本案文書公文書，嗣後
    被告再將款項交付予B女，足認本件共同假冒政府機關及公
    務員名義參與詐欺取財之行為人，至少有3人以上甚明。是
    核被告所為，係犯組織犯罪防制條例第3條第1項後段之參與
    犯罪組織罪、洗錢防制法第14條第1項、第2條第2款一般洗
    錢罪、刑法第216條、第211條行使偽造公文書罪、同法第33
    9條之4第1項第1款、第2款三人以上共同冒用政府機關及公
    務員名義犯詐欺取財罪。又起訴書犯罪事實欄業已記載被告
    參與三人以上詐欺集團之犯罪組織，且互有分工，是以所犯
    法條欄雖漏論被告犯行涉犯參與犯罪組織罪，惟因與業經起
    訴之加重詐欺部分，有裁判上一罪之關係，又經原審及本院
    均告知被告尚可能涉犯上開罪名，而為起訴效力所及，本院
    應一併審究。被告與詐欺集團成員偽造「法務部行政執行署
    台北凍結管制命令執行官印」之印文於本案公文書上，係偽
    造公文書之階段行為，其偽造公文書後復持以行使，偽造公
    文書低度行為復為行使之高度行為所吸收，均不另論罪。又
    被告與本案詐欺集團成員間，係基於自己犯罪之意共同參與
    該集團組織之分工，各自分擔犯罪構成要件行為之一部，相
    互利用他人之行為，以達犯罪之目的，均屬遂行前開犯行不
    可或缺之重要組成，縱被告無法確知其他成員之分工，亦與
    其他成員無直接聯絡，均無礙於其共同正犯之成立，其等間
    有犯意聯絡及行為分擔，應依刑法第28條規定論以共同正犯
    。
　㈤行為人以一參與詐欺犯罪組織，並分工加重詐欺行為，同時
    觸犯參與犯罪組織罪及加重詐欺取財罪，雖其參與犯罪組織
    之時、地與加重詐欺取財之時、地，在自然意義上非完全一
    致，然二者仍有部分合致，且犯罪目的單一，依一般社會通
    念，認應評價為一罪方符合刑罰公平原則，應屬想像競合犯
    ，如予數罪併罰，反有過度評價之疑，實與人民法律感情不
    相契合。加重詐欺罪係侵害個人財產法益之犯罪，其罪數計
    算，以被害人數、被害次數之多寡，決定其犯罪之罪數；核
    與參與犯罪組織罪之侵害社會法益，應以行為人所侵害之社
    會全體利益為準據，認定係成立一個犯罪行為，有所不同。
    是以倘若行為人於參與犯罪組織之繼續中，先後加重詐欺數
    人財物，因行為人僅為一參與組織行為，侵害一社會法益，
    應僅就首次犯行論以參與犯罪組織罪及加重詐欺罪之想像競
    合犯，而其後之犯行，乃為其參與組織之繼續行為，為避免
    重複評價，當無從將一參與犯罪組織行為割裂再另論一參與
    犯罪組織罪，而與其後所犯加重詐欺罪從一重論處之餘地（
    最高法院107年度台上字第1066號、107年度台上字第2237號
    判決意旨參照）。被告於原審準備程序時供稱：本案109年4
    月30日向告訴人拿取60萬元，是我於加入本案詐欺集團後，
    為我加入本案詐欺集團第1次犯行等語（原審卷第81頁），
    足徵本案為被告參與犯罪組織後首次詐欺犯行，而觸犯參與
    犯罪組織罪、三人以上共同詐欺取財罪、行使偽造公文書罪
    及一般洗錢罪部分，雖然其犯罪時、地在自然意義上並非完
    全一致，但仍有部分合致，且犯罪目的單一，依一般社會通
    念，認應評價為一行為方符合刑罰公平原則，屬一行為觸犯
    數罪名之想像競合犯，應依刑法第55條之規定，從一重之三
    人以上共同冒用政府機關及公務員名義詐欺取財罪處斷。
　㈥按組織犯罪防制條例第8條第1項後段規定，犯第3條之罪，偵
    查及審判中均自白者，減輕其刑；洗錢防制法第16條第2項
    規定，犯第14條、第15條之罪，在偵查或審判中自白者，減
    輕其刑。又想像競合犯之處斷刑，本質上係「刑之合併」。
    其所謂從一重處斷，乃將想像競合犯組成之評價上數罪，合
    併為科刑一罪，其所對應之刑罰，亦合併其評價上數罪之數
    法定刑，而為一個處斷刑。易言之，想像競合犯侵害數法益
    者皆成立犯罪，論罪時必須輕、重罪併舉論述，同時宣告所
    犯各罪名，包括各罪有無加重、減免其刑之情形，亦應說明
    論列，量刑時併衡酌輕罪部分量刑事由，評價始為充足，然
    後依刑法第55條前段規定「從一重處斷」，非謂對於其餘各
    罪可置而不論。因此，法院決定處斷刑時，雖以其中最重罪
    名之法定刑，做為裁量之準據，惟於裁量其輕重時，仍應將
    輕罪合併評價在內（最高法院108年台上字第4405、4408號
    刑事判決參照）。被告於警詢、偵查、原審準備程序及審理
    時均自白，依上開規定原應減輕其刑，雖依刑法第55條之規
    定從一重依刑法第339條之4第1項第1款、第2款三人以上共
    同冒用政府機關及公務員名義犯詐欺取財罪論，做為裁量之
    準據，惟參照上開說明，本院於後述裁量其刑度輕重時，仍
    當一併衡酌上開輕罪減輕其刑事由合併予以評價，附此說明
    。
　㈦被告之選任辯護人為被告辯以：被告為精神障礙之人，致其
    辨識違法能力顯著降低，始遭林志鴻指示而涉犯本案，應有
    刑法第19條第2項減刑事由之適用云云。惟依被告所提臺北
    市立聯合醫院（忠孝院區）診斷證明書（本院卷第213頁）
    所載，被告係自105年12月8日至106年1月1日間赴該院診治
    憂鬱症，而本案行為時為109年4月30日，案發後被告於警詢
    、偵查、原審就其如何加入本案詐欺集團充當車手及領取款
    項後交付本案詐欺集團指定之人等情均能一一敘述，對答如
    流，殊無精神障礙之病態。又其請本院函臺北市立聯合醫院
    （陽明院區）病歷係被告105年5月19日至110年1月27日之病
    歷資料（本院卷第183至211頁），被告係患有身心性失眠症
    ，且離案發最近1次就診係109年2月11日病名為非特定的憂
    鬱症（本院卷第201至202頁），又其於案發後再於109年5月
    5日始再就醫，足見其發病時間上非緊湊、綿密，尚難執此
    遽論被告行為時因精神障礙或心智缺陷，致其辨識行為違法
    能力顯著降低。從而，被告之選任辯護人聲請就被告是否因
    精神障礙致其辨識行為違法能力顯著降低乙節為精神鑑定，
    事證已極明確，且被告現住居所不明，遭多數院、檢通緝，
    無從進行精神鑑定，上開調查證據之聲請，核無必要，自應
    予駁回。另被告之選任辯護人以被告為精神患者，具中低收
    入戶身分，單親撫育未成年子女，為籌措家庭生活費用，乃
    依A男指示涉犯本案，應有刑法第59條情堪憫恕條款之適用
    云云。查被告自身雖為身心障礙，惟竟因貪圖小利抒解家困
    ，擔任車手取款，詐領金額達60萬元，並非少數，且實際獲
    得報酬2萬元，迄未與告訴人達成和解賠償，況被告所犯加
    重詐欺等罪，最低本刑為有期徒刑1年以上，其中所犯洗錢
    罪業經洗錢防制法第16條第2項之規定，就被告所犯洗錢防
    制法第14條第1項洗錢部分減輕其刑，殊無最輕本刑過重之
    嫌。要之，被告所犯上開罪行經審酌其有無可憫恕之事由，
    在客觀上尚不足以引起一般同情，亦無宣告法定低度刑猶嫌
    過重情形，自無刑法第59條之適用，併予敘明。
三、撤銷改判之理由
　㈠檢察官起訴被告涉犯刑法第216條、第211條行使偽造公文書
    罪、同法第339條之4第1項第1款、第2款三人以上共同冒用
    政府機關及公務員名義犯詐欺取財罪嫌、洗錢防制法第14條
    第1項違反同法第2條第1款、第2款之洗錢等罪，原審就檢察
    官未起訴組織犯罪防制條例第3條第1項後段之參與犯罪組織
    罪何以為起訴效力所及而可以審判，未於判決書中敘明，即
    有未洽；又原審判決於論罪科刑時復將被告所犯參與犯罪組
    織、三人以上共同冒用政府機關及公務員名義犯詐欺取財罪
    及洗錢罪名，依刑法第55條前段想像競合之規定，從一重論
    以三人以上共同冒用政府機關及公務員名義犯詐欺取財罪名
    處斷後，復仍割裂適用以被告就洗錢部分，於偵查及審理中
    均自白犯行，再依洗錢防制法第16條第2項規定減輕其刑，
    適用法律亦有違誤，均屬無可維持，是被告上訴意旨雖均無
    可採，惟原判決既有前開可議之處，自應由本院將原判決予
    以撤銷改判。
　㈡爰審酌被告不思以正當方式賺取錢財，貿然加入本案詐欺集
    團以詐騙財物之方式獲取不法利益，貪圖不勞而獲，並於本
    案詐欺集團中擔任取款車手，拿取告訴人受騙款項及交付偽
    造之本案文書公文書，並將款項交予真實姓名年籍不詳之B
    女，以此方式參與詐騙集團犯罪組織之詐欺犯行、行使偽造
    公文書、製造金流斷點，使上開詐欺所得之來源及去向難以
    追查，價值觀念顯有偏差，不僅侵害告訴人之財產利益，更
    嚴重影響社會秩序、破壞人際間信賴關係，所為實屬不該，
    而衡酌告訴人受騙匯款之數額，及被告尚未與告訴人達成和
    解或賠償其損害，並審酌被告於原審審理時就所涉參與犯罪
    組織、加重詐欺及洗錢之經過事實均自白在卷，犯後態度尚
    可，兼衡被告自陳為高中肄業，現無業，前從事美髮、地攤
    ，平均月收入3萬元左右，未婚生子，育有1名未成年之女，
    與父親、女兒同住之家庭生活經濟狀況（原審卷第91頁）等
    一切情狀，量處有期徒刑1年4月。
　㈢沒收部分，分述如下：
　⒈按供犯罪所用、犯罪預備之物或犯罪所生之物，屬於犯罪行
    為人者，得沒收之；偽造之印章、印文，不問屬於犯人與否
    ，沒收之，刑法第38條第2項前段、第219條定有明文。又偽
    造之書類，既已交付於被害人收受，則該物非屬被告所有，
    除偽造書類上偽造之印文、署押，應依刑法第219條予以沒
    收外，即不得再對各該書類諭知沒收（最高法院43年台上字
    第747號判決意旨參照）。查本案公文書，已由被告持向告
    訴人行使而交付之，非屬被告所有之物，自不得諭知沒收；
    惟其上所載偽造之「法務部行政執行署台北凍結管制命令執
    行官印」印文，依刑法第219條規定，不論屬於犯人與否，
    均應宣告沒收。又本案並無證據證明詐欺集團成員係偽造印
    章後蓋印於偽造之公文書之紙本上而為偽造，亦無法排除詐
    欺集團成員係以電腦套印或其他方式偽造上開公文書及印文
    之可能，爰不另就偽造印章、公文書紙本部分宣告沒收。
　⒉按犯罪所得，屬於犯罪行為人者，沒收之。於全部或一部不
    能沒收或不宜執行沒收時，追徵其價額。刑法第38條之1第1
    項、第3項定有明文。又於二人以上共同實行犯罪之情形，
    固基於責任共同原則，共同正犯應就全部犯罪結果負其責任
    ，然於集團性犯罪，其各成員有無不法所得，未必盡同，如
    因其組織分工，彼此間犯罪所得分配懸殊，而若分配較少甚
    或未受分配之人，仍應就全部犯罪所得負連帶沒收追繳之責
    ，超過其個人所得之剝奪，無異代替其他參與者承擔刑罰，
    違反罪刑法定原則、個人責任原則以及罪責相當原則；故共
    同正犯犯罪所得之沒收或追徵，應就各人所分得之數為之（
    最高法院106年度台上字第539號判決意旨參照）。查被告自
    承：本件犯行我賺2萬元，當時與我通電話之A男叫我先從裝
    有告訴人現金之牛皮紙袋抽5000元，後來A男才給我1萬5000
    元，加起來2萬元等語（偵8994號卷第123至126頁），可知
    被告因參與本案犯行，收受2萬元作為報酬（公訴意旨認此
    部分犯罪所得為6000元，容有誤會），為被告本案犯罪所得
    ，爰依刑法第38條之1第1項宣告沒收，且該等犯罪所得並未
    扣案，併依同條第3項，宣告於全部或一部不能沒收或不宜
    執行沒收時，追徵其價額。至被告將所收取款項扣除其所抽
    取之5,000元外之餘額係屬洗錢之標的，經被告轉交集團上
    游，亦據其供承明確（偵8994號卷第17、18、123至125頁）
    ，足認該部分款項即非被告所有，亦無事實上處分權限，自
    無庸宣告沒收或追徵。
　⒊按供犯罪所用、犯罪預備之物或犯罪所生之物，屬於犯罪行
    為人者，得沒收之；宣告前二條之沒收或追徵，有過苛之虞
    、欠缺刑法上之重要性、犯罪所得價值低微，或為維持受宣
    告人生活條件之必要者，得不宣告或酌減之，刑法第38條第
    2 項、第38條之2 第2 項定有明文。扣案之本案手機，為被
    告所有供與其他詐欺集團成員聯繫之用，業據被告供明在卷
    （見原審卷第28、29頁），爰依刑法第38條第2 項規定宣告
    沒收。
  ㈣強制工作部分，說明如下：
　⒈按行為人一行為觸犯組織犯罪防制條例第3條第1項後段之參
    與犯罪組織罪及刑法第339條之4第1項第2款之加重詐欺取財
    罪，依刑法第55條前段規定從一重之加重詐欺取財罪處斷而
    為科刑時，於有預防矯治其社會危險性之必要，且符合比例
    原則之範圍內，由法院依組織犯罪防制條例第3條第3項規定
    ，一併宣告刑前強制工作（最高法院刑事大法庭108年度台
    上大字第2306號裁定意旨參照）。而對參與犯罪組織及加重
    詐欺取財等罪之想像競合犯，有無命強制工作之必要，應審
    酌：本案行為是否屬以反覆從事同種類行為為目的，且犯罪
    所得係行為人恃為生活重要資源之常業性犯罪，而具有行為
    嚴重性；行為人過去有無參與犯罪組織、加重詐欺或與之具
    同質性之刑事前科紀錄，其發生之次數、密度等，是否彰顯
    行為人表現之危險性；行為人之生活能力、學識、職業經驗
    ，是否足資為其復歸社會後，重營正常生活之基礎，助其檢
    束前非，而對其未來行為之改善具有期待可能性等情，予以
    綜合判斷。基於強制工作等保安處分，旨在彌補刑罰無法充
    分發揮、改善，行為人個人潛在危險性格之功能，造成犯罪
    防制網絡之破口；是以制裁犯罪之手段，關於刑罰與保安處
    分二者之選擇、取捨，屬立法範疇，雖我國立法者，未就加
    重詐欺罪設有強制工作特別規定；然於上開犯罪行為人而言
    ，所犯數罪既依想像競合犯規定，從較重之加重詐欺罪處斷
    ，則於裁量應否適用組織犯罪防制條例規定，對被告諭知強
    制工作時，允宜考量強制工作之保安處分性質，僅屬刑罰之
    補充，審慎為之，以避免重疊而流於嚴苛。
　⒉被告本案參與詐騙集團之犯罪組織，係依A男指示前收取提款
    卡後再行取款上繳，本案雖自告訴人受取詐欺款項60萬元，
    所生危害非輕，然其非位居核心或重要地位，難認其參與犯
    罪組織之情節嚴重，表現出之危險傾向非高。且依被告供稱
    其於前從事美髮、地攤等語（原審卷第91頁），依卷內事證
    ，尚難認其有犯罪習慣，或係因遊蕩、懶惰成習而犯罪者，
    對社會所生危害尚非甚鉅，其經本案論罪科刑之處罰，已足
    以促其心生警惕，嚇阻再犯，並無再採取刑罰以外之措施限
    制其自由，以預防矯治其社會危險性之必要，依憲法比例原
    則之規範，認尚未達須以保安處分預防矯治之程度，爰裁量
    不予宣告強制工作。
四、移送併辦意旨（臺灣新北地方檢察署109年度偵緝字第3207
    號）略以：被告基於參與犯罪組織之犯意，於109年4月間，
    透過其擺攤時所遇真實姓名年籍不詳之男姓客人介紹，加入
    該男子及真實姓名年籍不詳之女子等所屬三人以上組成、以
    實施詐術為手段，具有持續性、牟利性、結構性之詐騙集團
    ，擔任向被害人收取款項之工作。丙○○即與本案詐欺集團成
    員，共同意圖為自己不法所有，基於三人以上共同冒用政府
    機關及公務員名義詐欺取財之犯意，由真實姓名年籍不詳之
    詐欺集團成員於109年5月18日16時許，撥打電話予甲○○，佯
    稱電話費未繳為由，要求甲○○撥打詐欺集團提供之電話，再
    由其他詐欺集團成員向甲○○謊稱涉及刑案，其為法官，只要
    提供提款卡給稍後到場之丙○○核對即可，致甲○○陷於錯誤，
    按詐欺集團成員指示將其所有之中華郵政帳號000-00000000
    000000帳戶之密碼告知詐欺集團成員，並將上開帳戶之提款
    卡提供予受詐欺集團成員派至新北市○○區○○路0段00巷000○0
    號之丙○○。丙○○取得提款卡後，依詐欺集團成員指示，前往
    新北市○○區○○路000號1樓之7-11超商及新北市○○區○○路0段0
    00號八甲郵局，提領上開帳戶内之存款共計15萬元，再依指
    示前往某不詳麥當勞交付上開款項及提款卡予真實姓名年籍
    不詳之女子。被告係涉犯刑法第339條之4第1項第1款、第2
    款之三人以上共同冒用政府機關及公務員名義詐欺取財罪嫌
    、洗錢防制法第14條第1項違反同法第2條第1款、第2款之洗
    錢等罪嫌等語。惟查併辦部分之犯罪事實中時間、地點、犯
    罪方法、被害人、詐騙金額等均與本案不同，乃犯意各別、
    行為互殊之數罪，尚非實質上之同一案件，即非本案起訴效
    力所及，爰退回此併辦，附此敘明。
五、被告經合法傳喚，無正當理由不到庭，爰不待其陳述，逕行
    判決。
據上論斷，應依刑事訴訟法第369條、第371條、第364條、第299
條第1項前段，組織犯罪防制條例第3條第1項後段，洗錢防制法
第2條第2款、第14條第1項，刑法第11條前段、第28條、第216條
、第211條、第339條之4第1項第1款、第2款、第55條、第38條第
2項、第38條之1第1項前段、第3項、第219條，刑法施行法第1條
之1第1項，判決如主文。
本案經檢察官鄭世揚提起公訴，檢察官何明楨到庭執行職務。
中　　華　　民　　國　　110 　年　　5 　　月　　27　　日
                  刑事第十九庭  審判長法　官  曾淑華
                                      法　官  王美玲
                                      法　官  許文章
以上正本證明與原本無異。
如不服本判決，應於收受送達後20日內向本院提出上訴書狀，其
未敘述上訴之理由者並得於提起上訴後20日內向本院補提理由書
（均須按他造當事人之人數附繕本）「切勿逕送上級法院」。
                                      書記官  陳盈芝
中　　華　　民　　國　　110 　年　　5 　　月　　27　　日
附錄：本案論罪科刑法條全文
組織犯罪防制條例第3條
發起、主持、操縱或指揮犯罪組織者，處3年以上10年以下有期
徒刑，得併科新臺幣1億元以下罰金；參與者，處6月以上5年以
下有期徒刑，得併科新臺幣1千萬元以下罰金。但參與情節輕微
者，得減輕或免除其刑。
具公務員或經選舉產生之公職人員之身分，犯前項之罪者，加重
其刑至二分之一。
犯第1項之罪者，應於刑之執行前，令入勞動場所，強制工作，
其期間為3年。
前項之強制工作，準用刑法第90條第2項但書、第3項及第98條第
2項、第3項規定。
以言語、舉動、文字或其他方法，明示或暗示其為犯罪組織之成
員，或與犯罪組織或其成員有關聯，而要求他人為下列行為之一
者，處3年以下有期徒刑，得併科新臺幣3百萬元以下罰金：
一、出售財產、商業組織之出資或股份或放棄經營權。
二、配合辦理都市更新重建之處理程序。
三、購買商品或支付勞務報酬。
四、履行債務或接受債務協商之內容。
前項犯罪組織，不以現存者為必要。
以第5項之行為，使人行無義務之事或妨害其行使權利者，亦同
。
第5項、第7項之未遂犯罰之。

洗錢防制法第2條
本法所稱洗錢，指下列行為：
一、意圖掩飾或隱匿特定犯罪所得來源，或使他人逃避刑事追訴
    ，而移轉或變更特定犯罪所得。
二、掩飾或隱匿特定犯罪所得之本質、來源、去向、所在、所有
    權、處分權或其他權益者。
三、收受、持有或使用他人之特定犯罪所得。

洗錢防制法第14條
有第二條各款所列洗錢行為者，處7年以下有期徒刑，併科新臺
幣5百萬元以下罰金。
前項之未遂犯罰之。
前二項情形，不得科以超過其特定犯罪所定最重本刑之刑。

中華民國刑法第211條
（偽造變造公文書罪）
偽造、變造公文書，足以生損害於公眾或他人者，處1年以上7年
以下有期徒刑。

中華民國刑法第216條
（行使偽造變造或登載不實之文書罪）
行使第210條至第215條之文書者，依偽造、變造文書或登載不實
事項或使登載不實事項之規定處斷。

中華民國刑法第339條之4
犯第339條詐欺罪而有下列情形之一者，處1年以上7年以下有期
徒刑，得併科1百萬元以下罰金：
一、冒用政府機關或公務員名義犯之。
二、三人以上共同犯之。
三、以廣播電視、電子通訊、網際網路或其他媒體等傳播工具，
    對公眾散布而犯之。
前項之未遂犯罰之。